【裁判字號】    98,勞訴,118
【裁判日期】    990226
【裁判案由】    損害賠償
【裁判全文】
臺灣板橋地方法院民事判決             98年度勞訴字第118號
原      告  丙○○
訴訟代理人  王淑琍律師
複代理人    王義光律師
            甲○○
被      告  乙○○
            丁○○    應為送達.
上列當事人間請求損害賠償事件，經本院於民國99年2月25日言
詞辯論終結，判決如下：
    主  文
被告應連帶給付原告新台幣壹佰貳拾捌萬柒仟肆佰參拾陸元，及
自民國九十八年六月十日起至清償日止按年息百分之五計算之利
息。
訴訟費用由被告連帶負擔。
本判決於原告以新台幣貳拾陸萬元供擔保後，得假執行。
    事實及理由
一、本件被告未於言詞辯論期日到場，核無民事訴訟法第386 條
    各款所列情形，爰依原告聲請，由其一造辯論而為判決。
二、本件原告起訴主張：
  (一)緣於民國97年8 月26日被告丁○○承攬台北市榮民總醫院附
    近一般民宅之修繕工作，並轉包予被告乙○○，原告係受僱
    於被告乙○○，經被告乙○○於同日提派往石牌榮總附近一
    般民宅從事打牆壁石子之工作，在工程作業中因為雇主未提
    供任何安全防護設備，致原告自3 樓墜落至地面受傷，造成
    左側下頷骨骨折、右手腕骨折、右腳第五蹠骨骨折及右側遠
    端橈骨骨合併創傷後腕關節炎與變形，自受傷後至今仍無法
    工作，且造成腕關節活動受限之障礙。
  (二)按勞動基準法第2條第2款規定：「雇主：謂僱用勞工之事業
    主、事業經營之負責人或代表事業主處理有關勞工事務之人
    。」勞工安全衛生法第2 條第2 項亦有相同之規定。準此，
    被告乙○○、丁○○均屬於前開規範之僱主要無疑義，自應
    依前開法規規定負保護勞工工作安全之義務。再按「雇主對
    於僱用之勞工，應預防職業上災害，建立適當之工作環境及
    福利設施。其有關安全衛生及福利事項，依有關法律之規定
    。」、「雇主對左列事項應有符合標準之必要安全衛生設備
    ：五、防止有墜落、崩塌等之虞之作業場所引起之危害。」
    、「雇主對勞工應施以從事工作及預防災變所必要之安全衛
    生教育、訓練。」、「雇主對於在高度二公尺以上之高處作
    業，勞工有墜落之虞者，應使勞工確實使用安全帶、安全帽
    及其他必要之防護具。但經雇主採安全網等措施者，不在此
    限。」、「受僱人服勞務，其生命、身體、健康有受危害之
    虞者，僱用人應按其情形為必要之預防。」勞動基準法第8
    條、勞工安全衛生法第5 條第1 項第5 款、第23條第1 項、
    勞工安全衛生設施第281 條第1 項及民法第483 條之1 分別
    定有明文。
  (三)因此，原告依據民法第184條第2項：「違法保護他人之法律
    ，致生損害於他人者，負賠償責任」、職業災害勞工保護法
    第7 條：「勞工因職業災害所致之損害，雇主應負賠償責任
    ，但雇主能證明無過失者，不在此限。」及民法第185條第1
    項：「數人共同不法侵害他人之權利者，連帶負損害賠償責
    任；不能知其中孰為加害人者，亦同。」之規定，復參「數
    人因過失不法侵害他人之權利，茍各行為人之過失行為，均
    為其所生損害之共同原因，即所謂行為關聯共同，亦足成立
    共同侵權行為，依民法第一百八十五條第一項前段之規定，
    各過失行為人對於被害人應負全部損害之連帶賠償責任」最
    高法院67年台上字第1737號判例明揭之意旨，蓋被告等因共
    同不法侵害原告之權利致原告遭受損害，自應連帶賠償原告
    之損害。另依民法第28條、第224條、第188條等，被告應負
    連帶賠償損害之責。
  (四)被告等應再給付原告新臺幣（下同）128萬7436元。
  醫療費用3萬7696元。
  不能工作之損失39萬元。蓋原告每月薪資2 萬6000元，目前
    醫師認定至少須休養至98年10月26日，故暫計自97年8 月26
    日至98年10月26日共計15個月，不能工作之損失計39萬元。
  減少勞動能力46萬9,740 元。原告因系爭災害導致造成左側
    下頷骨骨折、右手腕骨折、右腳第五蹠骨骨折及右側遠端橈
    骨骨合併創傷後腕關節炎與變形，受傷後至今仍無法工作，
    且造成腕關節活動受限之障礙，未來勞動能力應有減損，茲
    暫以10% 計算，原告60年9 月20日出生，每月薪資2 萬6000
    元，97年8 月26日發生系爭災害，目前經醫師認定至少要休
    養至98年10月26日，故自98年10月27日起計至60歲退休止，
    計21年又329 天，暫計減少勞動能力46萬9740元。
  精神慰撫金50萬元。原告因系爭傷害造成左側下頷骨骨折、
    右手腕骨折、右腳第五蹠骨骨折及右側遠端橈骨骨合併創傷
    後腕關節炎與變形，受傷後至今仍無法工作，且造成腕關節
    活動受限之障礙，身體及心理均至為痛苦，為此請求被告應
    賠償非財產上損害50萬元。
  以上合計139 萬7436元，而被告乙○○於支付1 萬元之後即
    避不見面，扣除上開給付後，被告兩人應再連帶給付原告13
    8 萬7436元，惟原告僅請求被告連帶給付128 萬7436元。
  (五)為此，原告爰依侵權行之法律關係，聲明請求被告等應連帶
    給付原告128 萬7436元，及自起訴狀繕本送達之次日起至清
    償日止，按年息百分之5 計算之利息；並陳明願供擔保請准
    宣告假執行。
三、被告則抗辯：
  (一)被告乙○○部分：
  被告乙○○係承包被告丁○○之工程，就被告乙○○應承擔
    之部分，被告李俊億願意負責，且已賠償原告1 萬元，但被
    告丁○○就其應賠償部分則應由其負責，不能全由被告乙○
    ○負責。
  為此，請求駁回原告之訴。
  (二)被告丁○○未於言詞辯論期日到庭爭執，復為提出書狀為任
    何抗辯或陳述。
四、原告與被告乙○○不爭執之事實：
  (一)97年8 月26日被告丁○○承攬台北市榮民總醫院附近一般民
    宅之修繕工作，並轉包予被告乙○○，原告係受僱於被告乙
    ○○，經被告乙○○於同日提派往石牌榮總附近一般民宅從
    事打牆壁石子之工作，在工程作業中原告不慎自3 樓墜落至
    地面，受有左側下頷骨骨折、右手腕骨折、右腳第五蹠骨骨
    折及右側遠端橈骨骨合併創傷後腕關節炎與變形之傷害。
  (二)原告受僱於被告乙○○之期間總計為10日，而實際工作之日
    數為7 日，其中有2 日係從事負重性質之工作，每日薪資為
    1700元，其餘5 日係從事一般之勞動工作，每日薪資為1100
    元（詳本院卷第50頁）。
  (三)被告乙○○已賠償原告1 萬元。
五、本件爭點與本院判斷：
  (一)按「雇主對左列事項應有符合標準之必要安全衛生設備：五
    、防止有墜落、崩塌等之虞之作業場所引起之危害。」、「
    雇主對於在高度二公尺以上之處所進行作業，勞工有墜落之
    虞者，應以架設施工架或其他方法設置工作台。但工作台之
    邊緣及開口部分等，不在此限。雇主依前項規定設置工作台
    有困難時，應採取張掛安全網、使勞工使用安全帶等防止勞
    工因墜落而遭致危險之措施。使用安全帶時，應設置足夠強
    度之必要裝置或安全母索，供安全帶鉤掛。」勞工安全衛生
    法第5 條第1 項第1 項第5 款、勞工安全衛生設施規則第22
    5 條定有明文。以上法令均為保護勞工之法令。查被告丁○
    ○係勞工安全衛生法所規定之原事業單位，被告乙○○則係
    承攬人，參酌勞工安全衛生法第16條規定：「事業單位以其
    事業招人承攬時，其承攬人就承攬部分負本法所定僱主之責
    任；原事業單位就職業災害補償仍應與承攬人員負連帶責任
    。再承攬者亦同。」被告二人就均應遵守前揭勞工安全相關
    法令之規定，對於防止原告發生職業災害負善良管理人之注
    意義務，惟被告兩人於原告在高度二公尺以上之一般民宅3
    樓從事打牆壁石子時，並未提供原告符合標準之必要安全衛
    生設備，例如：提供原告安全帶使用，或張掛安全網，顯係
    違反注意義務，為有過失。
  (二)按違反保護他人之法律，致生損害於他人者，負賠償責任，
    但能證明其行為無過失者，不在此限；數人共同不法侵害他
    人之權利者，連帶負損害賠償責任，不能知其中孰為加害人
    者，亦同；不法侵害他人之身體或健康者，對於被害人因此
    喪失或減少勞動能力或增加生活上之需要時，應負損害賠償
    責任；不法侵害他人之身體、健康、名譽、自由、信用、隱
    私、貞操，或不法侵害其他人格法益而情節重大者，被害人
    雖非財產上之損害，亦得請求賠償相當之金額，民法184 條
    第2 項、第185 條、第193 條第1 項、第195 條第1 項前段
    亦分別定有明文。查被告因共同過失不法侵害原告之身體與
    健康，已詳述如前，且原告所受損害與被告之不法行為間復
    有相當之因果關係存在，原告自得依前揭規定請求被告連帶
    賠償。茲將原告請求賠償之各項損害，分項析述如后：
  醫療費用3 萬7696元部分：經查原告主張其因有左側下頷骨
    骨折、右手腕骨折、右腳第五蹠骨骨折及右側遠端橈骨骨合
    併創傷後腕關節炎與變形之傷害，自97年8 月27日起至同年
    9 月11日止於榮民總醫院住院治療，計支出醫療費用3 萬76
    96元之事實，已據提出診斷證明書與醫療單據各1 件為證（
    附於本院卷第10、12頁），自堪信為真實，則其請求被告連
    帶賠償醫療費用3 萬7696元，核屬有據，應予准許。
  喪失勞動能力損失39萬元部分：查原告主張其自97年8 月26
    日事發當日住院治療時起即無法工作，迨至98年4 月14日至
    醫院複診時經醫師評估不適工作，並經醫囑仍應在家休養約
    半年，已據原告提出診斷證明書1 件在卷足憑（附於本院卷
    第11頁），且原告於97年8 月26日發生本件職業災害時，係
    手持10公所重之器械從事打牆壁石子之工作，則於其傷勢完
    全復原之前，衡情實無法從事原本之負重勞動工作，核其主
    張自97年8 月26日起長達15個月（即至98年10月25日止）喪
    失勞動能力，自屬可信。次查被告自認原告受僱之期間總計
    為10日，實際工作日數為7 日，其中有2 日之日薪為1700元
    ，其餘5 日之日薪資1100元（詳本院卷第50頁），則原告受
    僱10日共獲取薪資8900元（計算式：2*1700+5*1100=8900）
    ，據此推算，原告之月薪以30日計約為2 萬6700元（計算式
    ：89 00*30/10=26700） ，核原告主張其月薪為2 萬6000元
    ，自屬可信。是原告請求被告連帶賠償自97年8 月27日起算
    15個月，每月按月薪2 萬6000元計算之喪失勞動能力損害39
    萬4000元（計算式：26000*15=390000） ，為有理由，應予
    准許。
  減少勞動能力之損害46萬9740元：經查原告主張其受僱於被
    告乙○○時，係事件手持約10公斤重之器械從事打牆壁石子
    之工作，已據被告乙○○不所爭執，則原告所從事之工作係
    負重性質之勞動工作，並非一般之勞動工作，至為明確。次
    查原告因右手腕骨折傷及關節面，從負重之勞動工作時會有
    酸痛現象，且經榮民總醫院重建整形外科、骨科一致認因右
    手遠端發舊性骨折合併退化性關節炎，不宜從事負重工作，
    亦有榮民總醫院98年12月11日北總外字第0980026157號鑑定
    函、99年1 月20日北總外字第0990000334號函各1 件在卷足
    憑（詳本院卷第47、70頁），雖榮民總醫院函復本院原告喪
    失勞動能力之比例無法用數字來評估，惟原告原本既係從事
    負重性質之勞動工作，目前已無法繼續從事負重工作，則其
    勞動能力顯然所有減損，本院審酌原告於受僱於被告乙○○
    從事勞動工作之7 日期間，其中有5 日係從事一般勞動工作
    ，每日工資為1100元，其餘2 日係從事負重工作，每日薪資
    為17 00 元，如原告喪失從事負重工作之能力，該7 日均僅
    能從事一般勞動工作，每日獲得1100元之薪資之事實，因認
    原告減少之勞動能力約為1 成【計算式：1-7*1100/(5*1100
    +2*170 0) =0.1348 ，小數點一位以下四捨五入】，即每月
    減少勞動能力約為2600元（計算式：26000*0.1=2600）。末
    查原告係60年9 月20日出生，自98年10月27日起至120 年9
    月20日滿60歲之退休年齡之日止，按每月減少勞動能力2600
    元，依霍夫曼式計算法扣除中間利息（首期給付不扣除中間
    利息）核計其金額為46萬2129元【計算方式為：(2600X177.
    00000000+(2600X0.00000000)X0.00000000)=462129.000000
    0000。其中177.00000000為月別單利 (5/12)%第262 月霍夫
    曼累計係數，0.00000000為未滿一月日數折算月數之比例，
    0.0000 0000 為月別單利 (5/12)%第263 月霍夫曼單期係數
    。採四捨五入，元以下進位】。則原告請求被告連帶賠償減
    少勞動能力之損害在46萬2129元之範圍內，為有理由，應予
    准許，逾此之請求，即屬無據。
  精神慰撫金50萬元部分：按非財產上損害之慰撫金數額，究
    竟若干為適當，應斟酌兩造身分、地位及經濟狀況，俾為審
    判之依據，最高法院86年度台上字第511 號判決著有明文。
    查原告因被告未於工作場所採取必要之安全措施，致原告自
    工作場所之3 樓掉落，受有側下頷骨骨折、右手腕骨折、右
    腳第五蹠骨骨折及右側遠端橈骨骨合併創傷後腕關節炎與變
    形之傷害，且與被告過失之不法行為而受有傷害，衡諸社會
    一般觀念，精神上應受有相當之痛苦，自得請求被告連帶賠
    償精神慰撫金。本院審酌兩造係屬勞雇關係，原告經此職災
    事故目前已無工作，被告乙○○名下均無任何資產，被告丁
    ○○名下則尚有土地及價值70萬7000元之股票，有稅務電子
    閘門財產所得調件明細表2 件在卷足憑（附於本院卷第14、
    68-69 頁），原告所受之傷害與痛苦程度，兩造之身分，及
    其他一切情況，因認原告請求被告連帶賠償精神慰撫金50萬
    元，核屬適當，應予准許。
  綜上所述，被告兩人應連帶賠償之金額總計為138 萬9825（
    計算式：37696+390000+462129+500000=0000000），被告乙
    ○○已給付原告1 萬元，經予扣除，被告兩人尚應賠償137
    萬9825元，則原告僅請求被告連帶賠償128 萬7436元，核屬
    有據，應予准許。
六、從而，原告依據侵權行為與勞動之法律關係，請求被告連帶
    給付128 萬7436元，及自98年6 月10日即起訴繕狀本送達翌
    日起至清償日止按年息百分之5 計算之利息，為有理由，應
    予准許。
    又原告陳明願供擔保請准宣告假執行，核無不合，爰酌定相
    當之擔保金額，准許之。
七、結論：原告之訴為有理由，依民事訴訟法第385 條第1 項前
    段、第85條第2 項，第390 條第2 項，判決如主文。
中    華    民    國    99    年    2     月    26    日
                  民事第三庭    法  官  何君豪
以上正本係照原本作成
如對本判決上訴，須於判決送達後20日內向本院提出上訴狀
中    華    民    國    99    年    2     月    26    日
                            書記官  黃琴茜

司法院資訊處製作；財團法人民間司法改革基金會備份。
